ACORDAO-COMPLETO-2405097

ACÓRDÃO 4220/2020 ATA 9/2020 - PRIMEIRA CÂMARA

VISTOS, relatados e discutidos estes autos de tomada de contas especial, instaurada em razão da omissão no dever de prestar contas dos recursos repassados à Associação de Defesa do Meio Ambiente de Reimer, por força do Convênio 46/2010 - Siconv 752258;
ACORDAM os Ministros do Tribunal de Contas da União, reunidos em Sessão da 1ª Câmara, diante das razões expostas pelo Relator, em:
9.1. julgar irregulares as contas da Associação de Defesa do Meio Ambiente de Reimer (06.303.088/0001-05) e de Mariester Ribeiro Robes (XXX.609.609-XX) , com fundamento nos arts. 1º, inciso I, e 16, inciso III, alíneas “a”’ e “c”, da Lei 8.443/1992;
9.2. condenar, solidariamente, a Associação de Defesa do Meio Ambiente de Reimer (06.303.088/0001-05) e Mariester Ribeiro Robes (XXX.609.609-XX) , com fundamento no art. 19, caput, da Lei 8.443/1992, ao pagamento da importância a seguir especificada, atualizada monetariamente e acrescida dos juros de mora, calculados a partir das respectivas datas até o dia do efetivo pagamento, e fixando-lhes o prazo de 15 (quinze) dias, contados da ciência, nos termos do art. 214, inciso III, alínea “a”, do Regimento Interno do TCU, para que comprovem perante este Tribunal o recolhimento do montante aos cofres do Tesouro Nacional:
	DATA DA OCORRÊNCIA 
	VALOR ORIGINAL (R$) 

	14/2/2011
	193.845,60

9.3. aplicar a Associação de Defesa do Meio Ambiente de Reimer (06.303.088/0001-05) e a Mariester Ribeiro Robes (XXX.609.609-XX) , individualmente, a multa prevista no art. 57 da Lei 8.443/1992, no valor de R$ 20.000,00 (vinte mil reais) , fixando-lhe o prazo de 15 (quinze) dias da notificação, nos termos do art. 214, inciso III, alínea “a”, do Regimento Interno do TCU, para que comprovem perante este Tribunal o recolhimento da referida quantia aos cofres do Tesouro Nacional, a qual deverá ser atualizada monetariamente a partir da data do presente acórdão, se paga após o vencimento;
9.4. autorizar, desde logo, nos termos do art. 28, inciso II, da Lei 8.443/1992, a cobrança judicial da dívida, caso não atendida a notificação;
9.5. autorizar, caso solicitado, o pagamento das dívidas em até 36 parcelas mensais e consecutivas, observada a forma do art. 26 da Lei 8.443/1992 c/c o art. 217 do Regimento Interno do TCU;
9.6. dar ciência desta deliberação à Procuradoria da República no Estado do Paraná, para as medidas que entender cabíveis e aos responsáveis.

Tomada de contas especial instaurada pelo Ministério do Trabalho, em razão da omissão no dever de prestar contas de convênio celebrado com a Associação de Defesa do Meio Ambiente de Reimer - PR, tendo por objeto "o estabelecimento de cooperação técnica e financeira mútua para a execução das ações de qualificação social e profissional do Plano Setorial de Qualificação-PlanSeQ Comércio Supermercadista (PNQ)"

Primeira Câmara

Secretaria de Políticas Públicas de Emprego.

3. Responsáveis: Associação de Defesa do Meio Ambiente de Reimer (06.303.088/0001-05); Mariester Ribeiro Robes (XXX.609.609-XX).

13.1. Ministros presentes: Walton Alencar Rodrigues (Presidente), Benjamin Zymler, Bruno Dantas e Vital do Rêgo (Relator).
13.2. Ministros-Substitutos presentes: Augusto Sherman Cavalcanti e Weder de Oliveira.

VITAL DO RÊGO

Adoto como relatório a instrução elaborada no âmbito da Secretaria de Controle Externo de Tomada de Contas Especial - SecexTCE (peça 38) , cuja proposta de encaminhamento contou com a anuência do escalão dirigente da unidade técnica (peças 39 e 40) :
INTRODUÇÃO
1. Trata-se de Tomada de Contas Especial instaurada pela Secretaria de Políticas Públicas de Emprego do então Ministério do Trabalho e Emprego, em desfavor da Sra. Mariester Ribeiro Robes, presidente da entidade convenente; e da Associação de Defesa do Meio Ambiente de Reimer, em razão da omissão no dever de prestar contas do Convênio 46/2010 - Siconv 752258 (peça 2, p. 69-82) , firmado entre o referido Ministério e a Associação, e que tinha por objeto "o estabelecimento de cooperação técnica e financeira mútua para a execução das ações de qualificação social e profissional do Plano Setorial de Qualificação - PlanSeQ Comércio Supermercadista, no âmbito do Plano Nacional de Qualificação - PNQ".
HISTÓRICO
2.	O Convênio 46/2010 foi firmado no valor de R$ 680.160,00, sendo R$ 646.152,00, à conta da concedente e R$ 34.008,00 referentes à contrapartida do convenente. Teve vigência de 31/12/2010 a 31/12/2011 (peça 2, p. 79) . Foram liberados apenas R$ 193.845,60, por meio da Ordem Bancária 2011OB800159, datada de 14/2/2011 (peça 3, p. 28) .
3.	A prestação de contas não foi apresentada pela gestora da entidade convenente.
4.	O fundamento para a instauração da Tomada de Contas Especial, conforme apontado na Nota Técnica 1247/2015/GEPC/SPPE foi a omissão no dever de prestar contas do Convênio 46/2010, nos termos dos arts. 56, § 2º, da Portaria Interministerial MPOG/MF/CGU 127/2008 c/c art. 4º, da Instrução Normativa TCU 71/2012 (peça 2, p. 156-157) . 
5.	Tendo em vista as infrutíferas tentativas de notificação das responsáveis, por meio dos Ofícios 285/2016/GETCE/SPPE/MTb e 286/2016/GETCE/SPPE/MTb, a entidade convenente e a Sra. Mariester foram citadas, por meio de edital de convocação publicado no Diário Oficial da União, em 26/6/2016, para tomarem ciência da TCE instaurada para apuração de dano ao erário no âmbito do Convênio 46/2010 (peça 2, p. 186-198) .
6.	Diante da omissão no dever de prestar contas do convênio sob exame e da não devolução dos recursos, instaurou-se a Tomada de Contas Especial. Com efeito, no Relatório de TCE 27/2016, concluiu-se que o prejuízo importaria no valor total dos recursos repassados, imputando-se a responsabilidade a Sra. Mariester Ribeiro Robes, presidente da Associação de Defesa do Meio Ambiente de Reimer e gestora dos recursos recebidos, solidariamente, com a entidade que presidia (peça 3, p. 3-10) .
7.	O Relatório de Auditoria 1125/2016 da Controladoria Geral da União (peça 3, p. 30-32) também chegou às mesmas conclusões. Após serem emitidos o Certificado de Auditoria, o Parecer do Dirigente e o Pronunciamento Ministerial (peça 3, p. 33-36) , o processo foi remetido a esse Tribunal.
8.	Na instrução inicial (peça 7) , analisando-se os documentos nos autos, concluiu-se pela necessidade de realização de audiência e de citação solidária, nos termos dos arts. 10, § 1º e 12, inciso II, da Lei 8.443/1992, c/c o art. 202, inciso II, e §1º, do Regimento Interno/TCU c/c a Súmula TCU 286, da Sra. Mariester Ribeiro Robes (CPF XXX.609.609-XX) , presidente da Associação de Defesa do Meio Ambiente de Reimer-PR; e da Associação de Defesa do Meio Ambiente de Reimer-PR (CNPJ 06.303.088/0001-05) :
Ocorrência: Não comprovação da boa e regular aplicação dos recursos públicos recebidos no âmbito do Convênio 46/2010 (Siconv 752258) .
Débito:
	DATA DA OCORRÊNCIA 
	VALOR ORIGINAL (R$) 

	14/2/2011
	193.845,60

Responsáveis: Associação de Defesa do Meio Ambiente Reimer/PR (CNPJ 06.303.088/0001-05) , solidariamente, com a Sra. Mariester Ribeiro Robes (CPF XXX.609.609-XX) , presidente da entidade.
Condutas: 
Sra. Mariester Ribeiro Robes: omissão no dever de prestar contas dos recursos repassados por meio do Convênio 46/2010 (Siconv 752258) , celebrado entre o então Ministério do Trabalho e Emprego e a Associação de Defesa do Meio Ambiente Reimer/PR, e que tinha por objeto "o estabelecimento de cooperação técnica e financeira mútua para a execução das ações de qualificação social e profissional do Plano Setorial de Qualificação — PlanSeQ Comércio Supermercadista, no âmbito do Plano Nacional de Qualificação — PNQ”, com vigência fixada para o período de 4/5/2009 a 4/8/2009.
Associação de Defesa do Meio Ambiente Reimer/PR: omissão no dever de prestar contas dos recursos repassados por meio do Convênio 46/2010 (Siconv 752258) , celebrado entre o então Ministério do Trabalho e Emprego e a Associação de Defesa do Meio Ambiente Reimer/PR, e que tinha por objeto "o estabelecimento de cooperação técnica e financeira mútua para a execução das ações de qualificação social e profissional do Plano Setorial de Qualificação — PlanSeQ Comércio Supermercadista, no âmbito do Plano Nacional de Qualificação — PNQ”, com vigência fixada para o período de 4/5/2009 a 4/8/2009. A entidade responde solidariamente com sua administradora à época dos fatos pelos danos causados ao erário na aplicação desses recursos (Súmula 286) .
- realizar a audiência da Sra. Mariester Ribeiro Robes (CPF XXX.609.609-XX) , presidente da Associação de Defesa do Meio Ambiente de Reimer-PR; e da Associação de Defesa do Meio Ambiente de Reimer-PR (CNPJ 06.303.088/0001-05) , na pessoa do seu representante legal, com fundamento nos arts. 10, § 1º, e 12, incisos I e III, da Lei 8.443/1992 c/c o art. 202, incisos I e III, do RI/TCU, para no prazo de quinze dias, apresentar razões de justificativa quanto à irregularidade detalhada a seguir:
a) Irregularidade: Não cumprimento do prazo originalmente estipulado para prestação de contas e omissão no dever de prestar contas dos recursos repassados;
b) Conduta: descumprir o prazo originalmente estipulado para prestação de contas dos valores transferidos e omitir-se dever de prestar contas dos recursos repassados por meio do Convênio 46/2010 - Siconv 752258, celebrado entre o então Ministério do Trabalho e Emprego e a Associação de Defesa do Meio Ambiente Reimer/PR, e que tinha por objeto "o estabelecimento de cooperação técnica e financeira mútua para a execução das ações de qualificação social e profissional do Plano Setorial de Qualificação — PlanSeQ Comércio Supermercadista, no âmbito do Plano Nacional de Qualificação — PNQ”, com vigência fixada para o período de 4/5/2009 a 4/8/2009.
9.	Em cumprimento ao pronunciamento da unidade (peça 9) , foram efetuadas as citações e audiências das responsáveis, nos moldes adiante:
 Sra. Mariester Ribeiro Robes: promovida a citação/audiência da responsável, conforme delineado adiante:
	Ofício/Edital
	Data do ofício/edital
	Data de Recebimento do Ofício/publicação DOU
	Nome do Recebedor do Ofício
	Observação
	Fim do Prazo para defesa

	Ofício 0425/2018-TCU/Secex-TCE (peça 12) .
	26/6/2018
	-
	-
	De acordo com o AR, o ofício foi devolvido ao remetente porque o destinatário mudou-se (peça 14) .
	-

	Ofício 1066/2018-TCU/Secex-TCE (peça 17) .
	10/8/2018
	-
	-
	De acordo com o AR, o ofício foi devolvido ao remetente porque o número não existe (peça 18) .
	-

	Edital 3/2018-TCU/Secex-TCE (peça 22) .
	20/10/2018
	-
	-
	Optou-se pelo edital, por conta do insucesso nas tentativas de citação/audiência por meio de ofícios (peça 20) .
	21/11/2018

	Ofício 10895/2019-TCU/Seproc (peça 29) .
	12/11/2019
	-
	-
	De acordo com o AR, o ofício foi devolvido ao remetente porque o número não existe (peça 32) .
	-

	Edital 243/2019-TCU/Secex-TCE (peça 33) .
	17/12/2019
	20/12/2019
	-
	Optou-se pelo edital, por conta do insucesso nas tentativas de citação/audiência por meio de ofícios (peças 12, 17 e 30) .
	6/1/2020

Associação de Defesa do Meio Ambiente Reimer/PR: promovida a citação/audiência da responsável, conforme delineado adiante:
	Ofício
	Data do ofício
	Data de Recebimento do Ofício-publicação DOU
	Nome do Recebedor do Ofício
	Observação
	Fim do Prazo para defesa

	Ofício 0640/2018-TCU/Secex-TCE (peça 11) .
	15/7/2018
	-
	-
	De acordo com o AR, o ofício foi devolvido ao remetente porque o destinatário mudou-se (peça 13) .
	-

	Ofício 1067/2018-TCU/Secex-TCE (peça 16) .
	10/8/2018
	-
	-
	De acordo com o AR, o ofício foi devolvido ao remetente porque o número não existe (peça 19) .
	-

	Edital 3/2018-TCU/Secex-TCE (peça 22) .
	20/10/2018
	-
	-
	Optou-se pelo edital, por conta do insucesso nas tentativas de citação/audiência por meio de ofícios (peça 20) .
	21/11/2018

	Ofício 10893/2019-TCU/Seproc (peça 29) .
	12/11/2019
	-
	-
	De acordo com o AR, o ofício foi devolvido ao remetente porque o número não existe (peça 31) .
	
	Edital 243/2019-TCU/Secex-TCE (peça 33) .
	17/12/2020
	20/12/2020
	-
	Optou-se pelo edital, por conta do insucesso nas tentativas de citação/audiência por meio de ofícios (peças 11, 16 e 29) .
	6/1/2020

10.	Transcorrido o prazo regimental, a Sra. Mariester Ribeiro Robes (CPF XXX.609.609-XX) e a Associação de Defesa do Meio Ambiente Reimer/PR (CNPJ 06.303.088/0001-05) permaneceram silentes, devendo ser consideradas revéis, nos termos do art. 12, §3º, da Lei 8.443/1992.
EXAME TÉCNICO
Da validade das notificações
11.	Preliminarmente, cumpre tecer breves considerações sobre a forma como são realizadas as comunicações processuais no TCU. A esse respeito, destacam-se o art. 179, do Regimento Interno do TCU (Resolução 155, de 4/12/2002) e o art. 4º, inciso III, § 1º, da Resolução TCU 170, de 30 de junho de 2004, in verbis:
Art. 179. A citação, a audiência ou a notificação, bem como a comunicação de diligência, farse-ão:
I - mediante ciência da parte, efetivada por servidor designado, por meio eletrônico, fac-símile, telegrama ou qualquer outra forma, desde que fique confirmada inequivocamente a entrega da comunicação ao destinatário;
II - mediante carta registrada, com aviso de recebimento que comprove a entrega no endereço do destinatário;
III - por edital publicado no Diário Oficial da União, quando o seu destinatário não for localizado
 (...) 
Art. 3º As comunicações serão dirigidas ao responsável, ou ao interessado, ou ao dirigente de órgão ou entidade, ou ao representante legal ou ao procurador constituído nos autos, com poderes expressos no mandato para esse fim, por meio de:
I - correio eletrônico, fac-símile ou telegrama;
II - servidor designado;
III - carta registrada, com aviso de recebimento;
IV - edital publicado no Diário Oficial da União, quando o seu destinatário não for localizado, nas hipóteses em que seja necessário o exercício de defesa”.
Art. 4º. Consideram-se entregues as comunicações:
I - efetivadas conforme disposto nos incisos I e II do artigo anterior, mediante confirmação da ciência do destinatário;
II - realizadas na forma prevista no inciso III do artigo anterior, com o retorno do aviso de recebimento, entregue comprovadamente no endereço do destinatário;
III - na data de publicação do edital no Diário Oficial da União, quando realizadas na forma prevista no inciso IV do artigo anterior.
§ 1º O endereço do destinatário deverá ser previamente confirmado mediante consulta aos sistemas disponíveis ao Tribunal ou a outros meios de informação, a qual deverá ser juntada ao respectivo processo.
 (...) 
12. Bem se vê, portanto, que a validade da citação via postal não depende de que o aviso de recebimento seja assinado pelo próprio destinatário da comunicação, o que dispensa, no caso em tela, a entrega do AR em “mãos próprias”. A exigência da norma é no sentido de o Tribunal verificar se a correspondência foi entregue no endereço correto, residindo aqui a necessidade de certeza inequívoca. 
13.	Não é outra a orientação da jurisprudência do TCU, conforme se verifica dos julgados a seguir transcritos:
São válidas as comunicações processuais entregues, mediante carta registrada, no endereço correto do responsável, não havendo necessidade de que o recebimento seja feito por ele próprio (Acórdão 3648/2013-TCU-Segunda Câmara, Relator Ministro JOSÉ JORGE) ;
É prescindível a entrega pessoal das comunicações pelo TCU, razão pela qual não há necessidade de que o aviso de recebimento seja assinado pelo próprio destinatário. Entregandose a correspondência no endereço correto do destinatário, presume-se o recebimento da citação. (Acórdão 1019/2008-TCU-Plenário, Relator Ministro BENJAMIN ZYMLER) ;
As comunicações do TCU, inclusive as citações, deverão ser realizadas mediante Aviso de Recebimento - AR, via Empresa Brasileira de Correios e Telégrafos, bastando para sua validade que se demonstre que a correspondência foi entregue no endereço correto. (Acórdão 1526/2007-TCU-Plenário, Relator Ministro AROLDO CEDRAZ) .
14. A validade do critério de comunicação processual do TCU foi referendada pelo Supremo Tribunal Federal, nos termos do julgamento do MS-AgR 25.816/DF, por meio do qual se afirmou a desnecessidade da ciência pessoal do interessado, entendendo-se suficiente a comprovação da entrega do “AR” no endereço do destinatário:
EMENTA: AGRAVO REGIMENTAL. MANDADO DE SEGURANÇA. DESNECESSIDADE DE INTIMAÇÃO PESSOAL DAS DECISÕES DO TRIBUNAL DE CONTAS DA UNIÃO. ART. 179 DO REGIMENTO INTERNO DO TCU. INTIMAÇÃO DO ATO IMPUGNADO POR CARTA REGISTRADA, INICIADO O PRAZO DO ART. 18 DA LEI nº 1.533/51 DA DATA CONSTANTE DO AVISO DE RECEBIMENTO. DECADÊNCIA RECONHECIDA. AGRAVO IMPROVIDO.
O envio de carta registrada com aviso de recebimento está expressamente enumerado entre os meios de comunicação de que dispõe o Tribunal de Contas da União para proceder às suas intimações.
O inciso II do art. 179 do Regimento Interno do TCU é claro ao exigir apenas a comprovação da entrega no endereço do destinatário, bastando o aviso de recebimento simples.
15.	No caso vertente, a citação das responsáveis se deu, inicialmente, em endereços proveniente de pesquisa realizada pelo TCU na base de dados do Sistema CPF da Receita Federal do Brasil (peças 4 e 5) , bem como nos Sistemas Corporativos do TCU e na Rede Mundial de Computadores (peça 25) . Contudo, as comunicações correspondentes foram devolvidas ao remetente pelos Correios, ensejando a citação das responsáveis por meio de edital, conforme detalhado nos quadros de comunicações constantes no parágrafo 9 desta instrução. 
16.	Nos processos do TCU, a revelia não leva à presunção de que seriam verdadeiras todas as imputações levantadas contra os responsáveis, diferentemente do que ocorre no processo civil, em que a revelia do réu opera a presunção da verdade dos fatos narrados pelo autor. Dessa forma, a avaliação da responsabilidade do agente não pode prescindir da prova existente no processo ou para ele carreada. 
17.	Ao não apresentar sua defesa, as responsáveis deixaram de produzir prova da regular aplicação dos recursos sob sua responsabilidade, em afronta às normas que impõem aos gestores públicos a obrigação legal de, sempre que demandados pelos órgãos de controle, apresentar os documentos que demonstrem a correta utilização das verbas públicas, a exemplo do contido no art. 93, do DecretoLei 200/1967: “Quem quer que utilize dinheiros públicos terá de justificar seu bom e regular emprego na conformidade das leis, regulamentos e normas emanadas das autoridades administrativas competentes.” 
18.	Mesmo as alegações de defesa não sendo apresentadas, considerando o princípio da verdade real que rege esta Corte, procurou-se buscar, em manifestações das responsáveis na fase interna desta Tomada de Contas Especial, se havia algum argumento que pudesse ser aproveitado a seu favor. 
19.	No entanto, as responsáveis não se manifestaram na fase interna, não havendo, assim, nenhum argumento que possa vir a ser analisado e posteriormente servir para afastar as irregularidades apontadas.
PRESCRIÇÃO DA PRETENSÃO PUNITIVA
20.	Vale ressaltar que a pretensão punitiva, conforme Acórdão 1441/2016-TCU-Plenário, Relator Ministro Benjamin Zymler, que uniformizou a jurisprudência acerca dessa questão, subordinase ao prazo geral de prescrição indicado no art. 205, do Código Civil, que é de dez anos, contado da data de ocorrência da irregularidade sancionada, nos termos do art. 189, do Código Civil, sendo este prazo interrompido pelo ato que ordenar a citação, a audiência ou a oitiva do responsável.
21.	No caso em exame, não ocorreu a prescrição, uma vez que a omissão no dever de prestação de contas restou caracterizada em 30/1/2012, término do prazo para apresentação da prestação de contas final do instrumento em tela (peça 2, p. 78- 79 e 82-83) . Por seu turno, o ato de ordenação da citação ocorreu em 18/6/2018 (peça 9) .
22.	Em se tratando de processo em que as partes interessadas não se manifestaram acerca das irregularidades imputadas, não há elementos para que se possa efetivamente aferir e reconhecer a ocorrência de boa-fé nas condutas das responsáveis, podendo este Tribunal, desde logo, proferir o julgamento de mérito pela irregularidade das contas, conforme os termos dos §§ 2º e 6º do art. 202 do Regimento Interno do TCU (Acórdão 2064/2011-TCU-Primeira Câmara, relator Ministro Ubiratan Aguiar; Acórdão 6182/2011-TCU-Primeira Câmara, relator Ministro Weber de Oliveira; Acórdão 4072/2010-TCU-Primeira Câmara, relator Ministro Valmir Campelo; Acórdão 1189/2009-TCU-Primeira Câmara, relator Ministro Marcos Bemquerer; e Acórdão 731/2008-TCU-Plenário, relator Ministro Aroldo Cedraz) .
23.	Dessa forma, as responsáveis devem ser consideradas revéis, nos termos do art. 12, §3º, da Lei 8.443/1992, devendo as contas serem julgadas irregulares, condenando-as ao débito apurado e aplicando-lhes a multa prevista no art. 57, da Lei 8.443/1992.
24.	Em consulta aos sistemas corporativos do instaurador (por exemplo: SICONV, SIGPC, etc) , verifica-se que as responsáveis também não apresentaram contas junto ao instaurador e continuam inadimplentes.
CUMULATIVIDADE DE MULTAS 
25.	Quanto à possibilidade de aplicação cumulativa das multas dos arts. 57 e 58, inciso I, da Lei 8.443/1992, ainda que seja adequada a realização de citação e audiência do responsável, por força do disposto no art. 209, §4º, do RI/TCU, o Tribunal reconhece que existe relação de subordinação entre as condutas de “não comprovação da aplicação dos recursos” e de “omissão na prestação de contas”, sendo a primeira consequência da segunda, o que enseja, na verificação das duas irregularidades, a aplicação da multa do art. 57, com o afastamento da multa do art. 58, inciso I, em atenção ao princípio da absorção (Acórdão 9579/2015-TCU-Segunda Câmara, Relator Ministro Vital do Rêgo; Acórdão 2469/2019-TCU-Primeira Câmara, Relator Ministro Augusto Sherman) .
26.	Conforme leciona Cezar Bitencourt (Tratado de Direito Penal: parte geral - 8ª Edição - São Paulo: Saraiva, 2003. Pg. 565) , na absorção, “ (...) a pena do delito mais grave absorve a pena do delito menos grave, que deve ser desprezada”. No caso concreto, a “omissão no dever de prestar contas”, embora seja uma irregularidade autônoma, funciona como fase ou meio para a consecução da “não comprovação da aplicação dos recursos”, havendo clara relação de interdependência entre essas condutas. Dessa forma, recaindo as duas ocorrências num mesmo gestor, deve prevalecer a pena do delito mais grave, qual seja, a multa do art. 57, da Lei 8.443/1992.
CONCLUSÃO
27.	Em face da análise promovida na seção “Exame Técnico”, verifica-se que as responsáveis não lograram comprovar a boa e regular aplicação dos recursos. E, instadas a se manifestar, optaram pelo silêncio, configurando a revelia, nos termos do § 3º, do art. 12, da Lei 8.443/1992.
28.	Vale ressaltar que a jurisprudência pacífica nesta Corte é no sentido da imprescritibilidade das ações de ressarcimento ao erário (Súmula TCU 282) . Dessa forma, identificado dano ao erário, devese instaurar e julgar o processo de tomada de contas especial para responsabilizar seus agentes causadores, respeitando o direito ao contraditório e à ampla defesa, independentemente de quando ocorreram os atos impugnados.
29.	Verifica-se também que não houve a prescrição da pretensão punitiva, conforme análise já realizada.
30.	Tendo em vista que não constam dos autos elementos que permitam reconhecer a boa-fé das responsáveis, sugere-se que as suas contas sejam julgadas irregulares, nos termos do art. 202, § 6º, do RI/TCU, com a imputação do débito atualizado monetariamente e acrescido de juros de mora, nos termos do art. 202, §1º do RI/TCU, descontado o valor eventualmente recolhido, com a aplicação da multa prevista no art. 57, da Lei 8.443/1992. Ressalta-se que a análise da culpabilidade relativa à pessoa jurídica de direito privado é realizada considerando as condutas de seus administradores, uma vez que os atos destes obrigam a pessoa jurídica, desde que exercidos nos limites dos poderes definidos no ato constitutivo do ente, nos termos do art. 47 do Código Civil (Acórdão 1723/2016-TCU-Plenário, Ministro-Relator Raimundo Carrero) .
31.	Por fim, como não houve elementos que pudessem modificar o entendimento acerca das irregularidades em apuração, mantém-se a matriz de responsabilização presente na instrução da peça 7.
PROPOSTA DE ENCAMINHAMENTO
32.	Diante do exposto, submetemos os autos à consideração superior, propondo ao Tribunal:
a) considerar revéis a Sra. Mariester Ribeiro Robes (CPF XXX.609.609-XX) , presidente da Associação de Defesa do Meio Ambiente de Reimer-PR e a Associação de Defesa do Meio Ambiente de Reimer-PR (CNPJ 06.303.088/0001-05) , para todos os efeitos, dando-se prosseguimento ao processo, com fulcro no art. 12, § 3º, da Lei n. 8.443/92;
b) julgar irregulares, nos termos dos arts. 1º, inciso I, 16, inciso III, alínea “a”, § 2º, da Lei 8.443/1992 c/c os arts. 19 e 23, inciso III, da mesma Lei, e com arts. 1º, inciso I, 209, inciso I, 210 e 214, inciso III, do Regimento Interno/TCU, as contas da Sra. Mariester Ribeiro Robes (CPF XXX.609.609-XX) , presidente da Associação de Defesa do Meio Ambiente de Reimer-PR e a Associação de Defesa do Meio Ambiente de Reimer-PR (CNPJ 06.303.088/0001-05) , condenando-as, solidariamente, ao pagamento da importância a seguir especificada, atualizada monetariamente e acrescida dos juros de mora, calculada a partir da data discriminada até a data da efetiva quitação do débito, fixando-lhes o prazo de quinze dias, para que comprovem, perante o Tribunal, o recolhimento das referidas quantias aos cofres do Tesouro Nacional, nos termos do art. 23, inciso III, alínea “a”, da citada lei;
	DATA DA OCORRÊNCIA 
	VALOR ORIGINAL (R$) 

	14/2/2011
	193.845,60

	                        Valor atualizado do débito em 13/03/2019: R$ 364.275,31 (peça 37) .
c) aplicar a Sra. Mariester Ribeiro Robes (CPF XXX.609.609-XX) , presidente da Associação de Defesa do Meio Ambiente de Reimer-PR e à Associação de Defesa do Meio Ambiente de Reimer-PR (CNPJ 06.303.088/0001-05) , a multa prevista no art. 57 da Lei 8.443/1992 c/c o art. 267 do RI/TCU, fixando-lhes o prazo de quinze dias, a contar da notificação, para que comprovem, perante o Tribunal (art. 214, III, a, do Regimento Interno do TCU) , o recolhimento da dívida aos cofres do Tesouro Nacional, atualizada monetariamente desde a data do acórdão que vier a ser proferido por este Tribunal até a do efetivo recolhimento, se pagas após o vencimento, na forma da legislação em vigor;
d) autorizar, desde logo, a cobrança judicial das dívidas, caso não atendidas as notificações, na forma do disposto no art. 28, inciso II, da Lei nº 8.443/1992;
e) autorizar também, desde logo, se requerido, com fundamento no art. 28, inciso I, da Lei 8.443, de 1992 c/c o art. 217, §§ 1º e 2º do Regimento Interno, o parcelamento da dívida em até 36 parcelas, incidindo sobre cada parcela, corrigida monetariamente, os correspondentes acréscimos legais fixando- lhes o prazo de quinze dias, a contar do recebimento da notificação, para comprovarem perante o Tribunal o recolhimento da primeira parcela, e de trinta dias, a contar da parcela anterior, para comprovarem os recolhimentos das demais parcelas, devendo incidir sobre cada valor mensal, atualizado monetariamente, os juros de mora devidos, no caso do débito, na forma prevista na legislação em vigor, alertando as responsáveis de que a falta de comprovação do recolhimento de qualquer parcela importará o vencimento antecipado do saldo devedor, nos termos do § 2º do art. 217 do Regimento Interno deste Tribunal;
f) enviar cópia do Acórdão a ser prolatado, bem como do Relatório e do Voto que o fundamentarem à Procuradoria da República no Estado do Paraná, nos termos do § 3º do art. 16 da Lei 8.443/1992 c/c o § 7º do art. 209 do Regimento Interno do TCU, para adoção das medidas cabíveis;
g) enviar cópia do Acórdão que vier a ser proferido à Casa Civil da Presidência da República, para que direcione adequadamente a referida decisão ao órgão do Executivo que sucedeu as atribuições da Secretaria de Políticas Públicas de Emprego do extinto Ministério do Trabalho e às responsáveis, para ciência, informando que a presente deliberação, acompanhada do Relatório e do Voto que a fundamenta, está disponível para a consulta no endereço www.tcu.gov.br/acordaos, além de esclarecer que, caso requerido, o TCU poderá fornecer sem custos as correspondentes cópias, de forma impressa.
 O representante do Ministério Público, por sua vez, manifestou sua concordância com a proposição de mérito apresentada pela unidade técnica, transcrevendo a proposta de encaminhamento sugerida (peça 41) .
É o Relatório.

não há

Procurador Júlio Marcelo de Oliveira.

TOMADA DE CONTAS ESPECIAL. CONVÊNIO. OMISSÃO NO DEVER DE PRESTAR CONTAS. CITAÇÃO. REVELIA. DÉBITO. MULTA. CIÊNCIA.

TOMADA DE CONTAS ESPECIAL (TCE)

Secretaria de Controle Externo de Tomada de Contas Especial (SecexTCE).

Trata-se de tomada de contas especial instaurada pela Secretaria de Políticas Públicas de Emprego do então Ministério do Trabalho e Emprego, em razão da omissão no dever de prestar contas dos recursos repassados à Associação de Defesa do Meio Ambiente de Reimer-PR, por força do Convênio 46/2010 - Siconv 752258 (peça 2, p. 69-82) , que tinha por objeto "o estabelecimento de cooperação técnica e financeira mútua para a execução das ações de qualificação social e profissional do Plano Setorial de Qualificação - PlanSeQ Comércio Supermercadista, no âmbito do Plano Nacional de Qualificação - PNQ".
Para a consecução do objeto, o Convênio 46/2010 foi firmado no valor de R$ 680.160,00, sendo R$ 646.152,00, à conta da concedente e R$ 34.008,00 referentes à contrapartida do convenente, com vigência de 31/12/2010 a 31/12/2011. Foram liberados apenas R$ 193.845,60, por meio da Ordem Bancária 2011OB800159, datada de 14/2/2011 (peça 3, p. 28) . 
A liberação de apenas uma parcela do ajuste teve como motivo a não inserção no Siconv das informações referentes às licitações realizadas e aos contratos administrativos celebrados para aquisição de bens e serviços necessários para execução do objeto, fato que impossibilitou a prorrogação de vigência do convênio. 
3.	Regularmente citadas para apresentarem alegações de defesa e/ou recolherem aos cofres do Tesouro Nacional os recursos transferidos, em virtude da não comprovação da boa e regular aplicação da verba federal repassada e em face da omissão no dever de prestar contas dos valores transferidos, a Associação de Defesa do Meio Ambiente de Reimer-PR e a Sra. Mariester Ribeiro Robes, presidente da entidade na vigência do ajuste, permaneceram silentes. Dessa forma, restou caracterizada a revelia das responsáveis, nos termos do art. 12, inciso IV, § 3º, da Lei 8.443/1992.
4.	A jurisprudência desta Corte é firme no tocante à responsabilidade pessoal do gestor pela comprovação da boa e regular aplicação dos recursos federais recebidos mediante convênio ou instrumentos congêneres. Nesse passo, todo aquele que utiliza ou gerencia recursos públicos, por dever constitucional e legal, submete-se ao encargo de demonstrar o correto emprego dos valores federais, nos termos dos arts. 70, parágrafo único, e 37, caput, da Constituição de 1988 e do art. 93 do Decreto-Lei 200/1967.
6.	Assim, não havendo nos autos elementos que possam comprovar a boa e regular aplicação dos recursos transferidos, acompanho o encaminhamento proposto pela unidade técnica e corroborado pelo representante do Ministério Público, para julgar irregulares as presentes contas, condenar os responsáveis ao pagamento do débito apurado e aplicar-lhes a multa prevista no art. 57 da Lei 8.443/1992.
7.	Por fim, assinalo não ter ocorrido a prescrição da pretensão punitiva, uma vez que a omissão no dever de prestação de contas restou caracterizada em 30/1/2012, término do prazo para apresentação da prestação de contas final do convênio, enquanto o ato de ordenação da citação data de 18/6/2018 (peça 9) . Nesses termos, não houve o decurso de prazo superior a dez anos, interregno delimitado pelo entendimento consignado no Acórdão 1441/2016-TCU-Plenário, que uniformizou a jurisprudência acerca dessa questão.
	Ante o exposto, VOTO para que seja adotada a deliberação que ora submeto a este Colegiado.
TCU, Sala das Sessões Ministro Luciano Brandão Alves de Souza, em 7 de abril de 2020.
Ministro VITAL DO RÊGO 
Relator